【裁判字號】    98,基簡,1114
【裁判日期】    990310
【裁判案由】    塗銷所有權移轉登記等
【裁判全文】
臺灣基隆地方法院民事判決            98年度基簡字第1114號
原      告  台新國際商業銀行股份有限公司
法定代理人  乙○○
訴訟代理人  甲○○
被      告  丙○○
被      告  丁○○
上列當事人間請求塗銷所有權移轉登記等事件，本院於中華民國
99年２月24日辯論終結，茲判決如下：
    主  文
原告之訴駁回。
訴訟費用由原告負擔。
    事實及理由
一、本件被告２人均未於言詞辯論期日到場，惟均無民事訴訟法
    第0386條所列之各種情形，爰准原告聲請，由其一造辯論而
    為判決，先予敘明。
二、原告起訴主張：(一)被告丙○○於民國（下同）94年１月間
    依該行「易貸金卡易貸專案」向其貸款（下稱系爭貸款），
    額度為新臺幣（下同）20萬元，本應依約繳款，詎被告丙○
    ○自95年６月29日起即開始逾期繳款，計至98年12月３日止
    尚欠本金146,330.元，利息66,235元及違約金13,029元，合
    計225,594.元未付。而被告丙○○為逃避債權人之追償，竟
    於95年12月７日將其所有如附表所示之不動產（下稱系爭房
    地），以買賣之名義，移轉予其配偶即被告丁○○。(二)查
    被告丙○○自95年６月29日起即開始逾期繳款，而於95年12
    月７日即將其所有之系爭房地移轉予其配偶即被告丁○○，
    故原告合理懷疑被告顯有脫產之嫌。此由系爭房地已設有抵
    押權，而買賣之後，其抵押權並未塗銷，債務人亦未變更，
    顯不符合一般交易慣例；且移轉系爭房地之時間，又在被告
    丙○○發生逾期未清償之緊密時點上，顯係以買賣之名行脫
    產之實，足證被告間移轉系爭房地之行為，乃係「通謀虛偽
    意思表示」，目的在逃避債權人之追償，依民法第87條第１
    項之規定，其法律行為應屬無效，系爭房地依法仍為被告丙
    ○○所有；又被告等以買賣之名義而達成贈與目的之行為，
    依民法第87條第２項之規定，應認為係「贈與」之行為；被
    告間之贈與行為，目的係在妨害原告債權之行使，自係有害
    於原告之債權，依民法第0244條第１項之規定，原告亦得行
    使撤銷權等情，為此提起本件訴訟，請求判決：確認被告間
    就系爭房地之買賣關係不存在；被告丁○○並應將系爭房地
    所有權之移轉登記予以塗銷，回復為被告丙○○所有（先位
    聲明）。(三)次按「債務人所為之有償行為，於行為時明知
    有害於債權人之權利者，以受益人於受益時亦知其情事者為
    限，債權人得聲請法院撤銷之。」民法第0244條第２項亦定
    有明文。查被告丙○○將系爭房地移轉予其配偶即被告丁○
    ○時，尚積欠原告225,594.元未清償，渠將僅有之系爭房地
    移轉予被告丁○○，應明知係有害於原告之債權；而被告於
    負債期間曾求助於家人，被告丁○○為被告丙○○之妻，對
    於被告丙○○之財務狀況應無不知情之理；且兩人仍居住於
    系爭房地中，抵押債務人仍登記為被告丙○○，移轉時點又
    在被告丙○○債務逾期、履行困難之後，由此有違一般交易
    慣例之事實，亦可窺知買受人並無所有之意思，其移轉系爭
    房地，顯乃意圖脫產，以避免遭債權人強制執行，難謂被告
    兩人無脫產之惡意。被告丙○○將其所有之系爭房地，以買
    賣之名義，移轉登記為其配偶即被告丁○○所有，顯為有害
    原告債權之行為，依上開規定，原告自得行使撤銷權等情，
    為此依民法第0244條第２項之規定，提起本件訴訟，請求判
    決被告２人間就系爭房地所為之買賣行為及所有權移轉行為
    均應予撤銷；被告丁○○並應將系爭房地所有權之移轉登記
    予以塗銷，回復為被告丙○○所有（備位聲明）。
三、被告２人均經本院合法通知，未於言詞辯論期日到場，亦未
    提出書狀為任何聲明或陳述。
四、查原告主張：被告丙○○為逃避債權人之追償，竟與其配偶
    即被告丁○○通謀，於95年12月７日將其所有之系爭房地移
    轉予被告丁○○，依民法第87條第１項之規定，其法律行為
    （指買賣系爭房地之債權行為及移轉系爭房地所有權之物權
    行為）應屬無效等事實，業據其提出「台新銀行易貸金卡易
    貸專案貸款」申請書（含約定書；影本附卷，原本發還）、
    電腦列印之帳單、系爭房地之登記謄本及自網路申領之基隆
    市安樂地政事務所網路申領「異動索引」各１件為證；就被
    告丙○○確有積欠原告金錢及被告丙○○確有於95年12月７
    日將系爭房地移轉予被告丁○○部分之事實，經核與其所述
    相符，原告此部分之主張固堪信為真實；惟就被告丙○○將
    其所有之系爭房地移轉予被告丁○○，係被告丙○○為避免
    遭債權人追償而與被告丁○○通謀所為部分之事實，則未舉
    證以實其說（僅謂「……此由系爭房地已設有抵押權，而買
    賣之後，其抵押權並未塗銷，債務人亦未變更，顯不符合一
    般交易慣例；且移轉系爭房地之時間，又在被告丙○○發生
    逾期未清償之緊密時點上……」等語，推論被告「顯係以買
    賣之名行脫產之實，足證被告間移轉系爭房地之行為，乃係
    『通謀虛偽意思表示』，目的在逃避債權人之追償……」之
    事實，實嫌率斷），原告此部分之主張尚難信為真實。原告
    既不能證明被告間移轉系爭房地所有權係被告兩人通謀所為
    ，自不能認為被告兩人間買賣系爭房地之債權行為及移轉系
    爭房地所有權之物權行為係屬無效；從而原告以之為由，訴
    請確認被告間就系爭房地之買賣關係不存在，及被告丁○○
    應將系爭房地所有權之移轉登記予以塗銷，回復為被告丙○
    ○所有（先位聲明），自無依據，應不准許。
五、次查原告主張：被告丙○○將其所有之系爭房屋移轉予被告
    丁○○時，應明知係有害於原告之債權，被告丁○○亦知其
    情事，被告所為合於民法第0244條第２項規定之要件，故依
    民法第0244條第２項之規定，訴請判決「被告２人間就系爭
    房地所為之買賣行為及所有權移轉行為均應予撤銷；被告丁
    ○○並應將系爭房地所有權之移轉登記予以塗銷，回復為被
    告丙○○所有」（備位聲明）等事實，就被告丙○○將其所
    有之系爭房屋移轉予被告丁○○時，應明知係有害於原告之
    債權，被告丁○○亦知其情事部分之事實，亦未舉證以實其
    說（僅謂「……被告丙○○將系爭房地移轉予其配偶即被告
    丁○○時，尚欠原告225,594.元未清償，渠將僅有之系爭房
    地移轉予被告丁○○，應明知係有害於原告之債權；而被告
    丙○○於負債期間曾求助於家人，被告丁○○為被告丙○○
    之妻，對於被告丙○○之財務狀況應無不知情之理；且兩人
    仍居住於系爭房屋中，抵押債務人仍登記為被告丙○○，移
    轉時點又在被告丙○○債務逾期、履行困難之後，由此有違
    一般交易慣例之事實，亦可窺知買受人並無所有之意思，其
    移轉系爭房地，顯乃意圖脫產，以避免遭債權人強制執行，
    難謂被告兩人無脫產之惡意」等語，推論「被告丙○○將其
    所有之系爭房地，以買賣之名義，移轉登記為其配偶即被告
    丁○○所有，顯為有害債權之行為」之事實，亦屬武斷），
    原告此部分之主張亦難信為真實。原告既不能證明被告間移
    轉系爭房地所有權係被告丙○○所為合於民法第0244條第２
    項規定之詐害債權行為，從而原告以之為由，訴請判決「被
    告２人間就系爭房地所為之買賣行為及所有權移轉行為均應
    予撤銷；被告丁○○並應將系爭房地所有權之移轉登記予以
    塗銷，回復為被告丙○○所有」（備位聲明），亦無依據，
    而應不准許。
六、末查原告主張：被告丙○○將系爭房地移轉為被告丁○○所
    有，實係被告等以買賣之名義而達成贈與目的之行為，依民
    法第87條第２項之規定，應認為係「贈與」之行為；被告間
    之贈與行為，目的係在妨害原告債權之行使，自係有害於原
    告之債權，依民法第0244條第１項之規定，原告亦得行使撤
    銷權等事實，經查：原告根本不能證明被告間移轉系爭房地
    所有權係被告丙○○所為合於民法第0244條第２項規定之詐
    害債權行為（已如上述），更無法證明「被告丙○○將系爭
    房地移轉為被告丁○○所有，係被告等以買賣之名義而達成
    贈與目的」之事實（原告僅自行胡亂推認），自無「依民法
    第87條第２項之規定應認為係『贈與』之行為」之餘地，原
    告認胡亂以之為訴請判決：被告２人間就系爭房地所為之買
    賣行為及所有權移轉行為應予撤銷及被告丁○○應將系爭房
    地所有權之移轉登記予以塗銷，回復為被告丙○○所有之請
    求基礎，亦無依據，而應不准許。
七、綜上所述，原告先位之訴或備位之訴均無理由，均應不准許
    。又原告為國內規模大型之商業銀行，有充分之能力對往來
    之客戶做詳細之徵信；於客戶逾期付款時，並有能力即時追
    償；實不應於客戶逾期付款多年後，始胡亂主張客戶有「通
    謀虛偽意思表示」或「脫產」之「詐害債權之行為」，訴請
    法院判決確認或撤銷，浪費有限之司法資源，請原告參考改
    進，併予敘明。
八、據上論結，本件原告之訴為無理由，依民事訴訟法第0435條
    第２項、第0385條第１項前段、第78條，判決如主文。
中    華    民    國    99    年     3    月    10    日
                  基隆簡易庭法      官  林金發
以上正本係照原本作成。
如不服本判決，應於本判決送達後20日內向本院提出上訴狀（並
附繕本）及繳納上訴裁判費，上訴於本院合議庭。
中    華    民    國    99    年     3    月    10    日
                        法院書記官  莊國南
~T40X0L2;
┌─────────────────────────────────────┐
│附表（98年度基簡字第1114號）：                                            │
├─┬────────────────────┬─┬─────┬──────┤
│編│ 土          地          坐           落│地│ 面    積 │  權    利  │
│  ├───┬────┬───┬───┬───┤  ├─────┤            │
│號│縣  市│鄉鎮市區○  段  ○○ 段 │地  號│目│ 平方公尺 │  範    圍  │
├─┼───┼────┼───┼───┼───┼─┼─────┼──────┤
│１│基隆市│ 暖暖區 │ 遠源 │      │1128-2│建│原告未陳明│ 原告未陳明 │
└─┴───┴────┴───┴───┴───┴─┴─────┴──────┘
┌─┬──┬───────┬───┬──────────────┬─────┐
│編│    │              │建築式│建  物  面  積（平方公尺）  │ 權    利 │
│  │    │基  地  坐  落│樣主要├────────┬─────┤          │
│  │建號│--------------│建築材│ 樓  層  面  積 │附屬建物主│          │
│  │    │建  物  門  牌│料及房│                │要建築材料│          │
│號│    │              │屋層數│合            計│及用途    │ 範    圍 │
├─┼──┼───────┼───┼────────┼─────┼─────┤
│１│4530│基隆市暖暖區遠│６層樓│第４層：61.13   │陽台：9.30│ 全    部 │
│  │    │源段1128-2地號│鋼筋混│                │花台：1.81│          │
│  │    │--------------│凝土造│合  計：61.13   │          │          │
│  │    │基隆市暖暖區碇│      │                │          │          │
│  │    │內街233號4樓  │      │                │          │          │
│  ├──┼───────┴───┴────────┴─────┴─────┤
│  │備考│共有部分：建號6491號及6492號建物，應有部分均為10000分之149。    │
└─┴──┴────────────────────────────────┘

司法院資訊處製作；財團法人民間司法改革基金會備份。
